臺灣臺中地方法院民事判決
                                    111年度豐簡字第387號
原      告  遠東國際商業銀行股份有限公司

法定代理人  侯金英  
訴訟代理人  吳俞穎  

被      告  饒珀騏  

            饒恆懋  

            饒松永  

            饒正昌  

上列當事人間請求塗銷所有權移轉登記等事件，本院於民國111
年10月26日言詞辯論終結，判決如下：
    主      文
原告之訴駁回。
訴訟費用由原告負擔。
    事實及理由
壹、程序事項：
    被告丁○○、丙○○、乙○○經合法通知，無正當理由，未於最後
    言詞辯論期日到場，核無民事訴訟法第386條各款所列情形
    ，爰依原告聲請，由其一造辯論而為判決。
貳、實體事項：
一、原告主張：被告戊○○前向原告申辦信用卡，尚積欠原告新臺
    幣（下同）42萬9,399元，及自民國111年2月17日起至清償
    日止，按週年利率14.99之利息，暨已核算未受償利息41萬6
    180元，原告就上開債權已取得本院104年度司執字第40605
    號債權憑證。嗣原告查得被告戊○○之父親饒明於109年6月13
    日過世，被告丁○○、丙○○、乙○○為饒明之繼承人，並未拋棄
    繼承，惟被告戊○○並未分割繼承如附表編號1、2所示不動產
    （下稱系爭不動產）之權利，不啻等同被告戊○○將其繼承父
    親饒明系爭不動產之權利（即應繼分），無償贈與被告丁○○
    ，此無償行為顯有害及原告之債權，爰依民法第244條第1項
    之規定，訴請法院撤銷系爭不動產遺贈之債權行為及以遺贈
    為登記原因之物權移轉行為，並依同條第4項規定訴請塗銷
    登記等語。並聲明：㈠被告就系爭不動產，所為遺贈之債權
    行為，及不動產移轉登記之物權行為，應予撤銷。㈡被告丁○○應將系爭不動產，於109年9月2日以遺贈為登記原因之所有
    權移轉登記之物權行為，予以塗銷。
 二、被告則以：
　㈠被告戊○○、丁○○抗辯：被告丁○○取得系爭不動產，係因被繼
    承人饒明之遺贈行為。被繼承人饒明生前對其死後遺產，有
    以遺囑指定分割，即應尊重饒明自由處分遺產之意思。被告
    戊○○亦有因被繼承人饒明之遺贈，登記取得父親遺產之臺中
    市○○區○○段000○00○000○000地號土地應有部分各300分之10
    ；被告丙○○登記取得父親遺產之臺中市○○區○○段000○00○000
    ○000地號土地應有部分各300分之5等語。並聲明：原告之訴
    駁回。
  ㈡被告丙○○未於最後言詞辯論期日到庭，惟曾到庭及提出書狀
    陳稱：其對於父親饒明生前有立遺囑並不知悉，對於父親立
    遺囑將系爭不動產遺贈給丁○○亦不清楚。至於被告乙○○為何
    未受遺產分配，係因其大約在30年前投資股票失利，慘賠3
    千多萬元，父親把兩棟不動產賣掉，替其處理負債，有說明
    剩下的不動產不會再分給乙○○等語。並聲明：原告之訴駁回
    。
　㈢被告乙○○經合法通知未到庭，亦未提出書狀作何聲明或陳述
    。
三、本院之判斷：
　㈠原告主張被告戊○○積欠其債務乙情，業據其提出本院104
    年司執字第040605號債權憑證、繼續執行紀錄表、信用卡債
    權計算書為證（見本院卷第21至26頁），被繼承人饒明108
    年3月24日以遺囑（下稱系爭遺囑）指定系爭不動產於饒明
    往生時遺贈被告丁○○，系爭不動產於109年9月2日以遺贈為
    原因辦理所有權移轉登記等情，有臺中市豐原地政事務所11
    1年4月7日豐地一字第1110003262號函檢附之登記資料及遺
    囑可佐（見本院卷第49至63頁），依本院調查證據之結果，
    堪信為真。
　㈡按民法第244條之撤銷訴權，依同法第245條規定，自債權人
    知有撤銷原因時起，1年間不行使或自行為時起經過10年而
    消滅。經查：被告丁○○係於109年9月2日以遺贈為原因登記
    取得系爭不動產（見本院卷第67至73頁）。原告係於111年1
    月25日申請系爭不動產登記第二類謄本，及於111年2月17日
    申請異動索引（見本院卷第27至35頁）。參以中華電信股份
    有限公司資訊技術分公司於111年6月14日資交加字第111000
    0468號函回覆：「原告自111年1月19日申請系爭不動產異動
    索引，於111年1月25日申請系爭不動產登記第二類謄本」（
    見本院卷第183至185頁）。則原告於111年3月1日向本院提
    起撤銷訴訟（見本院卷第15頁收文章），可認原告自知有撤
    銷原因時起尚未逾1年，且距系爭不動產移轉登記亦未逾10
    年，未逾除斥期間。
  ㈢按債權人依民法第244條規定，撤銷債務人所為之有償或無
    償行為者，須具備下列之條件：１、為債務人所為之法律行
    為；２、其法律行為有害於債權人；３、其法律行為係以財
    產權為目的；４、如為有償之法律行為，債務人於行為時，
    明知其行為有害於債權人，受益人於受益時，亦明知其事情
    （最高法院42年臺上字第323號判例意旨參照）。按被繼承
    人之遺贈，在不違反特留分規定之範圍內，繼承人不得拒絕
    履行，誠以被繼承人處分自己之財產，不許繼承人擅為干預
    ，本件贈與雖為生前行為，但如被繼承人至死亡時，仍無撤
    銷或拒絕履行之表示，依同一理由，繼承人不得拒絕履行（
    最高法院51年台上字第1416號民事裁判先例意旨參照）。民
    法第1225條，僅規定應得特留分之人，如因被繼承人所為之
    遺贈，致其應得之數不足者，得按其不足之數，由遺贈財產
    扣減之，並未認侵害特留分之遺贈為無效（最高法院58年台
    上字第1279號裁判先例意旨參照）。代筆遺囑，可以由代筆
    人打字代之，不一定要求要手寫（最高法院103年度台上字
    第1521號民事裁判可資參照）。既存債務（義務）之履行行
    為，不能指為詐害行為（臺灣高等法院臺中分院88年度上字
    第687號民事裁判類此見解）。經查：
　⒈依系爭遺囑之代筆人王仁祺律師111年7月15日民事陳報狀所
    述：⑴系爭遺囑上見證人何冠燈為饒明配偶之兄弟，見證人
    周進榮為饒明配偶姊妹之配偶，二人皆為饒明姻親，另一見
    證人即代筆人王仁祺律師，遺囑執行人甲○○為饒明鄰居，上
    開四人皆為遺囑人饒明所指定。⑵立遺囑人饒明有口述全部
    遺囑內容，並且經三名見證人及遺囑執行人全程在場見證。
    ⑶代筆人即見證人王仁祺律師係依遺囑人口述之遺囑意旨筆
    記、繕打，且有「宣讀」並「講解」遺囑全部內容，在遺囑
    人饒明瞭解並認可為其遺囑真意下，三名見證人及遺囑執行
    人全程在場見證，確認遺囑內容係遺囑人之真意。⑷遺囑內
    容係經遺囑人饒明認可後，才記名年月日及代筆人姓名，最
    後由見證人全體及遺囑人同行簽名，簽立本乙式五份之遺囑
    等語（見本院卷第229至231頁）。⑸參以上開三位見證人，
    亦無證據顯示為未成年人或受監護或輔助宣告之人，亦非繼
    承人及其配偶或直系血親，亦非受遺贈人及其配偶或直系血
    親，應符合遺囑見證人之資格（民法第1198條參照）。因此
    ，系爭遺囑應符合代筆遺囑之法定方式，應屬有效
　⒉系爭遺囑之內容，雖載明：「乙○○」不予分配，如不考慮「
    生前特種贈與（應繼分先付）」，似可能有侵害乙○○特留分
    之疑慮。惟參照上開實務見解，縱有侵害特留分，系爭遺囑
    仍屬有效。
　⒊基上，被繼承人饒明以系爭遺囑將系爭不動產遺贈被告丁○○
    ，參照上開實務見解，繼承人即被告戊○○、丙○○、乙○○應依
    遺囑履行（民法第1216條可資推論）。則其等履行遺囑之行
    為，尚難指為詐害行為。　　
　⒋其次，遺贈為立遺囑人饒明之單獨行為，不需受遺贈人為任
    何之承諾，於遺囑人死亡時發生效力（民法第1199條、第12
    06條參照）。故遺贈並非饒明全體繼承人即被告戊○○、丙○○
    、乙○○三人與受遺贈人即被告丁○○之債權行為。從而，原告
    依民法第244條第1項規定，訴請撤銷被告四人就系爭不動產
    所為遺贈之債權行為（見本院卷第93頁），應屬無據。
　⒌又受遺贈人被告丁○○，於遺囑發生效力時（即遺贈人饒明死
    亡）尚生存（民法第1201條參照）；且系爭不動產於繼承開
    始時仍屬遺產（民法第1202條本文參照）；亦無證據顯示受
    遺贈人即被告丁○○喪失受遺贈權（民法第1188條準用第1145
    條）。是被告丁○○應得以遺贈為登記原因，登記取得系爭不
    動產。從而，原告依民法第244條第4項規定（見本院卷第93
    頁），訴請被告丁○○應塗銷系爭不動產於109年9月2日以遺
    贈為登記原因之所有權移轉登記，亦屬無據。
四、綜上所述，原告依民法第244條第1項、第4項規定，訴請㈠被
    告就系爭不動產，所為遺贈之債權行為，及不動產移轉登記
    之物權行為，應予撤銷。㈡被告丁○○應將系爭不動產，於109
    年9月2日以遺贈為登記原因之所有權移轉登記之物權行為，
    予以塗銷（見本院卷第93至95頁），均無理由，應予駁回。
五、本件判決之基礎已臻明確，兩造其餘攻擊防禦方法及舉證，
    核與判決無影響，爰不另一一論述，併此敘明。
六、訴訟費用負擔之依據：民事訴訟法第78條。
中　　華　　民　　國　　111 　年　　11　　月　11 　　日
                      臺灣臺中地方法院豐原簡易庭
                                  法　官　高士傑
以上正本係照原本作成。
如不服本判決，應於送達後20日內，向本院提出上訴狀並表明上
訴理由，如於本判決宣示後送達前提起上訴者，應於判決送達後
20日內補提上訴理由書（須附繕本）。如委任律師提起上訴者，
應一併繳納上訴審裁判費。
中　　華　　民　　國　　111 　年　　11　　月　　11　　日
                                  書記官　蔡伸蔚
附表：被繼承人饒明所遺之不動產
編號 遺產明細 卷證出處 1 臺中市○○區○○段0000地號、面積121平方公尺土地（權利範圍1分之1） 見本院卷第281頁 2 門牌號碼臺中市○○區○○里○○街000號（豐原區陽明段351建號房屋）（權利範圍1分之1） 見本院卷第71頁、281頁 3 臺中市○○區○○段000○00地號、面積409平方公尺土地（權利範圍100分之5） 見本院卷第281頁 4 臺中市○○區○○段000○000地號、面積114平方公尺土地（權利範圍100分之5） 見本院卷第281頁